ACORDAO-COMPLETO-2436423

ACÓRDÃO 1387/2021 ATA 3/2021 - PRIMEIRA CÂMARA

VISTOS, relatados e discutidos estes autos de Tomada de Contas Especial instaurada pela Superintendência Regional do Instituto Nacional de Colonização e Reforma Agrária (Incra) no Pará, em desfavor do Sr. Antonio Nilton de Albuquerque, ex-Prefeito Municipal de Nova Esperança do Piriá/PA, gestão 2009-2012, em razão da impugnação total das despesas do Convênio CRT/PA 65.885/2010 - Siafi/Siconv 738845/2010, que tinha por objeto a execução de obras de construção/complementação de 15,00 km de estradas vicinais, 
ACORDAM os Ministros do Tribunal de Contas da União, reunidos em sessão de 1ª Câmara, ante as razões expostas pelo Relator, em:
9.1. considerar revéis o Município de Nova Esperança do Piriá/PA (CNPJ 84.263.862/0001-05) e o Sr. Antonio Nilton de Albuquerque (CPF 009.171.97801) , prefeito do Município de Nova Esperança do Piriá/PA, gestão 20092012, para todos os efeitos, dando-se prosseguimento ao processo, com fulcro no art. 12, § 3º, da Lei 8.443/1992; 
9.2. fixar, com fundamento nos art. 12, § 1º e 2º, da Lei 8.443/1992, novo e improrrogável prazo de quinze dias para que o Município de Nova Esperança do Piriá/PA comprove, perante este Tribunal, o recolhimento aos cofres do Instituto Nacional de Colonização e Reforma Agrária das importâncias a seguir especificadas, atualizadas monetariamente, calculadas a partir das datas discriminadas até a data da efetiva quitação do débito:
9.2.1. TC Processo 008.440/2018-2 - Quantificação do débito: 
	Valor original (R$) 
	Data da ocorrência
	Débito/crédito

	1.054,79
	31/12/2012
	Débito

9.2.2. TC Processo 008.445/2018-4 - Quantificação do débito:
	Valor original (R$) 
	Data da ocorrência
	Débito/crédito

	3.636,32
	5/10/2012
	Débito

	25,69
	26/12/2012
	Débito

9.2.3. TC Processo 008.470/2018-9 - Quantificação do débito:
	Valor original (R$) 
	Data da ocorrência
	Débito/crédito

	10.099,69
	2/10/2012
	Débito

	255,34
	31/12/2012
	Débito

9.3. dar ciência ao Município de Nova Esperança do Piriá/PA de que o recolhimento tempestivo da quantia acima indicada, atualizada monetariamente, saneará o processo e resultará na regularidade com ressalva de suas contas, ao passo que a ausência dessa liquidação tempestiva levará à irregularidade das contas, com imputação de débito, a ser atualizado monetariamente e acrescido de juros moratórios; e
9.4. autorizar também, desde logo, se requerido pelo Município de Nova Esperança do Piriá/PA, com fundamento no art. 26 da Lei 8.443, de 1992, c/c o art. 217, §§ 1º e 2º do Regimento Interno do TCU, o parcelamento da dívida em até 36 parcelas, incidindo, sobre cada parcela a correção monetária, fixando-lhe o prazo de quinze dias, a contar do recebimento da notificação, para comprovar, perante o Tribunal, o recolhimento da primeira parcela, e de trinta dias, a contar da parcela anterior, para comprovar os recolhimentos das demais parcelas, alertando o responsável de que a falta de comprovação do recolhimento de qualquer parcela importará o vencimento antecipado do saldo devedor, nos termos do § 2º do art. 217 do Regimento Interno deste Tribunal.

Tomada de Contas Especial instaurada pela Superintendência Regional do Instituto Nacional de Colonização e Reforma Agrária (Incra) no Pará, em razão da impugnação total das despesas de Convênio, que tinha por objeto a execução de obras de construção/complementação de estradas vicinais.

Primeira Câmara

Prefeitura Municipal de Nova Esperança do Piriá - PA.

3. Interessados/Responsáveis:
3.1. Interessados: Instituto Nacional de Colonização e Reforma Agrária (00.375.972/0001-60); Superintendência Regional do Incra em Belém/PA (00.375.972/0003-22).
3.2. Responsáveis: Antonio Nilton de Albuquerque (XXX.171.978-XX); Prefeitura Municipal de Nova Esperança do Piriá - PA (84.263.862/0001-05).

13.1. Ministros presentes: Benjamin Zymler (na Presidência) e Jorge Oliveira.
13.2. Ministros-Substitutos convocados: Augusto Sherman Cavalcanti (Relator) e Weder de Oliveira.

ACORDAO-COMPLETO-2482049

Acórdão 13382/2021 - Primeira Câmara

AUGUSTO SHERMAN

Adoto, como relatório, excerto da instrução elaborada por Auditor Federal lotado na Secex-TCE (peça 42) , anuída pelos dirigentes da unidade (peças 43-44) , bem como o Parecer convergente do MP/TCU (peça 45) , em Parecer da lavra do e. Procurador Sérgio Caribé: 
"INTRODUÇÃO
1.	Trata-se de Tomada de Contas Especial instaurada pela Superintendência Regional do Instituto Nacional de Colonização e Reforma Agrária (Incra) no Pará, em desfavor do Sr. Antonio Nilton de Albuquerque, ex-Prefeito Municipal de Nova Esperança do Piriá/PA, gestão 2009-2012, em razão da impugnação total das despesas do Convênio CRT/PA 65.885/2010 - Siafi/Siconv 738845/2010 (Peça 2, p. 48-60) , firmado entre a Superintendência Regional do Incra no Pará e a Prefeitura Municipal de Nova Esperança do Piriá/PA, e que tinha por objeto a execução de obras de construção/complementação de 15,00 km de estradas vicinais, em área do Projeto de Assentamento Cidapar 2ª parte, no Município de Nova Esperança do Piriá, no Estado do Pará, conforme Plano de Trabalho (peça 2, p. 20-30) , em razão da não aprovação da prestação de contas.
HISTÓRICO
2.	O convênio foi firmado no valor de R$ 622.714,41, sendo R$ 610.260,12 à conta do concedente e R$ 12.454,29 referentes à contrapartida do convenente. Teve vigência de 25/6/2010 a 24/6/2011. Os recursos foram liberados por meio das seguintes ordens bancárias (peça 2, p. 62 a 64, e peça 3, p. 1) :
	Ordem Bancária
	Emissão
	Valor (R$) 

	20110B801127
	26/7/2011
	61.026,01

	20110B801397
	25/8/2011
	183.078,04

	20120B800118
	1º/2/2012
	183.078,04

	20120B801427
	21/6/2012
	183.078,03

	Total
	610.260,12

3.	O convênio foi fiscalizado pelo concedente (Relatório de Fiscalização de Obras datado de 20/12/2011 - peça 3, p. 3-19) , constatando a execução física de 100% do objeto conveniado.
4.	Conforme Ofício 38/2017/Incra/GAB/SR-01, de 7/2/2017 (peça 3, p. 25) , o então prefeito, Sr. Antonio Valcirlei Holanda de Souza, foi comunicado da necessidade de regularização das pendências relacionadas a execução e/ou prestação de contas do convênio, a fim de promover a inserção no sistema Siconv de toda a documentação inerente a execução física, fiscal e financeira dos objetos pactuados, com encaminhamento para análise do concedente.
5.	Da mesma forma, no Ofício Incra/SR-01/CTCE 23/2017, de 27/3/2017 (peça 3, p. 35) , o ex-prefeito, Sr. Antonio Nilton de Albuquerque, foi comunicado da necessidade de regularização das pendências relacionadas à execução e/ou prestação de contas do convênio para que apresentasse a prestação de contas faltante, de acordo com o disposto na Portaria Interministerial MPOG/MF/CGU 127/2008.
6.	Em 17/8/2017, foi emitida pelo Núcleo de Contratos e Convênios de Repasse (NCCR) , por meio da Informação/NCCR/SR-01 52/2017 (peça 3, p. 47-49) , a reanálise financeira da prestação de contas que assim concluiu:
considerando o prazo decorrido para que a convenente pudesse inserir no sistema toda a documentação ausente no sentido da regularidade da prestação de contas do convênio em comento e ter atendido a demanda em parte, insistiu na desobediência aos parâmetros estabelecidos nos Parágrafos 1° e 2°, do art. 56 da Portaria Interministerial MP/ MF/MCT 127/2008 (Regras sobre a devolução de recursos e dever de prestar contas) , o que reúne condições para a instauração de tomada de contas especial, com a finalidade de apuração do dano ao erário.
7.	Diante do não saneamento das irregularidades apontadas e da não devolução dos recursos, instaurou-se Tomada de Contas Especial. No Relatório de TCE (peça 3, p. 6581) conclui-se que o prejuízo foi pelo valor total dos recursos repassados, imputando-se a responsabilidade ao Sr. Antonio Nilton de Albuquerque, e à prefeitura do Município de Nova Esperança do Piriá/PA devido a não aprovação da prestação de contas final.
8.	Por meio do Relatório de Auditoria 74/2017, datado de 20/11/2017 (peça 3, p. 93-95) , a Coordenação-Geral de Auditoria Contínua chegou às mesmas conclusões do tomador de contas, afirmando, contudo, que a motivação da TCE foi a não apresentação da prestação de contas final. 
9.	Após serem emitidos o Certificado de Auditoria, o Parecer do Dirigente e o Pronunciamento Ministerial (peça 3, p. 96-99 e 102) , todos embasados no Relatório de Auditoria 74/2017, o processo foi remetido a esse Tribunal.
10.	Na instrução inicial (peça 7) , analisando-se os documentos nos autos, concluiu-se pela necessidade de realização de diligência à Superintendência do Incra/PA solicitando a elaboração e encaminhamento à Unidade Técnica de novo relatório técnico-financeiro, após análise da documentação que havia nos autos e no Siconv, indicando exatamente: i) as despesas indevidas realizadas por transferências da conta específica do convênio (c/c 13.692-1 da agência 2144-X do Banco do Brasil) ou cujo nexo de causalidade entre os recursos recebidos e a obra executada não pôde ser comprovado; ii) a ocorrência ou não da devolução do saldo do convênio; iii) a documentação necessária ao saneamento dos autos.
11.	Em cumprimento ao pronunciamento da unidade (peça 9) a diligência foi efetuada por meio do Ofício 2403/2018 (peça 11) . Em resposta, o Incra encaminhou a documentação que consta da peça 13.
12.	Na segunda instrução (peça 16) foi sugerida a realização de citação do Sr. Antonio Nilton de Albuquerque, nos termos seguintes:
a) realizar a citação do Sr. Antonio Nilton de Albuquerque (CPF XXX.171.978-XX) , prefeito Municipal de Nova Esperança do Piriá/PA, no período de 1/1/2009 a 31/12/2012, com fundamento nos arts. 10, § 1º, e 12, incisos I e II, da Lei 8.443/1992 c/c o art. 202, incisos I e II, do RI/TCU, para que, no prazo de quinze dias, apresente alegações de defesa e/ou recolha aos cofres do Instituto Nacional de Colonização e Reforma Agrária (Incra) , a quantia abaixo indicada, atualizada monetariamente a partir da respectiva data até o efetivo recolhimento, abatendo-se na oportunidade a quantia eventualmente ressarcida, na forma da legislação em vigor, em decorrência das irregularidades descritas abaixo:
	Valor original (R$) 
	Data da ocorrência
	Débito/crédito

	35.300,00
	11/10/2011
	Débito

Valor total do débito atualizado até 28/2/2019: R$ 53.846,62.
Irregularidade: não comprovação da boa e regular aplicação dos recursos recebidos por força do Convênio 65.885/2010 (Siafi/Siconv 738845/2010) , em razão de sua utilização em despesa sem que tenham sido discriminados os serviços prestados.
Dispositivos violados: parágrafo único do art. 70 da Constituição Federal; art. 145 do Decreto 93.872/1986; art. 56 da Portaria Interministerial MPOG/MF/CGU 127/2008. Art. 63 da Lei 4.320/1964.
Cofre para recolhimento: Instituto Nacional de Colonização e Reforma Agrária (Incra) .
Conduta: deixar de comprovar a boa e regular aplicação dos recursos recebidos por meio do Convênio 65.885/2010 (Siafi/Siconv 738845/2010) , em razão de sua utilização em despesa sem que tenham sido discriminados os serviços prestados.
Nexo de causalidade: a utilização dos recursos do Convênio 65.885/2010 (Siafi/Siconv 738845/2010) em despesa sem que tenham sido discriminados os serviços prestados resultou em dano ao Erário pelo valor repassado de R$ 35.300,00.
Culpabilidade: não há excludentes de ilicitude, de culpabilidade e de punibilidade; é razoável supor que o responsável tinha consciência da ilicitude de sua conduta; era exigível conduta diversa da praticada, qual seja, discriminar, na documentação comprobatória das despesas, os serviços prestados.
13.	A proposta de citação foi endossada pelo Diretor e pelo Secretário da Unidade, mas não foi realizada em razão de ter sido realizada nova instrução nos autos (peça 19) .
14.	Cumpre informar que foi sugerido, quando da apreciação do mérito, que fosse dada ciência ao Incra sobre a falta de restituição à Conta Única do Tesouro Nacional do saldo dos recursos do convênio, visto que afrontava o disposto no art. 61 da Portaria Interministerial MPOG/MF/CGU, com vistas à adoção de providências internas no sentido de verificar se houve a restituição e, caso contrário, requerê-la, instaurando nova TCE no caso de insucesso, adotando ainda providências internas que previnam a ocorrência de outras irregularidades/falhas semelhantes.
15.	Na terceira instrução (peça 19) verificou-se a existência, em relação ao Sr. Antonio Nilton de Albuquerque, das seguintes TCEs, todas tendo por Relator o Ministro Augusto Sherman:
	Processo
	Assunto
	Ano de autuação
	Unidade jurisdicionada
	Situação

	Processo 032.656/2017-3
	Convênio 738846/2010. Objeto: implantação e recuperação de infraestrutura básica em projetos de assentamento.
	2017
	Prefeitura Municipal de Nova Esperança do Piriá - PA 
	Aguardando documentação a ser juntada ao processo pelo Incra

	Processo 000.603/2018-0
	Convênio 752176/2010. Objeto: implantação de microssistema de abastecimento água.
	2018
	Prefeitura Municipal de Nova Esperança do Piriá - PA 
	Em diligência

	Processo 008.440/2018-2
	Convênio 10016/2012 (Siafi/Siconv 770833) . Objeto: Construção/complementação estradas vicinais em assentamento agrário.
	2018
	Prefeitura Municipal de Nova Esperança do Piriá - PA 
	Em instrução

	Processo 008.445/2018-4
	Convênio 10003/2011 (Siafi/Siconv 756552) . Objeto: recuperação de estradas vicinais em assentamento agrário.
	2018
	Prefeitura Municipal de Nova Esperança do Piriá - PA 
	Em instrução

	Processo 008.470/2018-9
	Convênio 10004/2011 (Siafi Siafi/Siconv 756553) . Objeto: construção/complementação de estradas vicinais em assentamento agrário.
	2018
	Prefeitura Municipal de Nova Esperança do Piriá - PA 
	Em instrução

16.	Noticiou-se que posteriormente à instrução do presente processo foram instruídos o TC Processo 008.440/2018-2, o TC Processo 008.445/2018-4 e o TC Processo 008.470/2018-9, tendo sido constatado que a soma dos débitos desses processos com o débito apurado no presente processo não atingia R$ 100.000,00, valor estabelecido pela IN TCU 71/2012 para a instauração de TCE.
17.	Considerando que ainda tramitavam no Tribunal outros dois processos de interesse do responsável (TC Processo 000.603/2018-0, que estava em diligência, e TC Processo 032.656/2017-3, que estava aguardando documentação a ser juntada ao processo pelo Incra) , foi informado que havia possibilidade de a soma dos débitos em relação ao responsável ser superior a R$ 100.000,00, acarretando a necessidade de sua citação, em vista do disposto no art. 6º, § 1º, da IN TCU 71/2012.
18.	Sugeriu-se, então, que o TC Processo 008.440/2018-2, o TC Processo 008.445/2018-4 e o TC 008.470/20189 fossem apensados ao presente processo a fim de que fossem analisados em conjunto. Sugeriu-se ainda sobrestar o presente processo até que fossem analisados o TC Processo 000.603/2018-0 e o TC Processo 032.656/2017-3, a fim de verificar se o somatório dos débitos em relação ao responsável era superior a R$ 100.000,00, havendo nesse caso a necessidade de sua citação.
19.	O Relator, Exmo. Ministro Augusto Sherman Cavalcante, em seu Despacho (peça 22) , anuiu à proposta do corpo técnico, autorizando o sobrestamento do presente processo até que fossem analisadas as diligências a que se referem a peça 19 do TC Processo 000.603/2018-0 e a peça 4 do TC Processo 032.656/2017-3.
20.	Na instrução antecedente (peça 23) foram feitas as considerações a seguir.
20.1.	O TC Processo 000.603/2018-0 foi instruído no sentido da regularidade das contas do Sr. Antonio Nilton de Albuquerque. O processo encontrava-se no Ministério Público junto ao Tribunal.
20.2.	Em relação ao TC Processo 032.656/2017-3, foi realizada citação do Sr. Antonio Nilton de Albuquerque. Posteriormente os autos foram analisados e submetidos à consideração superior, com proposta pela irregularidade das contas, em razão da revelia do responsável. O titular da unidade técnica anuiu à conclusão do responsável pela instrução dos autos. Em razão da revelia e da proposta pela irregularidade das contas, constatou-se que o débito era superior a R$ 100.000,00, o que resultava na necessidade de citação do responsável no presente processo e de citação/audiência nos processos apensos (TC Processo 008.440/2018-2, TC Processo 008.445/2018-4 e TC Processo 008.470/2018-9) .
20.3.	Sugeriu-se, portanto, levantar o sobrestamento do TC Processo 007.192/2018-5, nos termos do §3º do art. 47 da Resolução TCU 259/2014, a fim de que fossem realizadas as citações/audiências.
20.4.	As citações/audiências foram realizadas nos seguintes termos, com concordância do titular da Unidade Técnica (peça 25) e do Ministro-Relator (peça 26) :
b) realizar a citação do Sr. Antonio Nilton de Albuquerque (CPF XXX.171.978-XX) , prefeito Municipal de Nova Esperança do Piriá/PA, no período de 1/1/2009 a 31/12/2012, com fundamento nos arts. 10, § 1º, e 12, incisos I e II, da Lei 8.443/1992 c/c o art. 202, incisos I e II, do RI/TCU, para que, no prazo de quinze dias, apresente alegações de defesa e/ou recolha aos cofres do Instituto Nacional de Colonização e Reforma Agrária (Incra) , as quantias abaixo indicadas, atualizadas monetariamente a partir das respectivas datas até o efetivo recolhimento, abatendo-se na oportunidade a quantia eventualmente ressarcida, na forma da legislação em vigor, em decorrência das irregularidades descritas abaixo:
TC Processo 007.192/2018-5
Quantificação do débito
	Valor original (R$) 
	Data da ocorrência
	Débito/crédito

	35.300,00
	11/10/2011
	Débito

Valor total do débito atualizado até 27/1/2020: R$ 55.985,80.
Irregularidade: não comprovação da boa e regular aplicação dos recursos recebidos por força do Convênio 65.885/2010 (Siafi/Siconv 738845/2010) , em razão de sua utilização em despesa sem que tenham sido discriminados os serviços prestados.
Dispositivos violados: parágrafo único do art. 70 da Constituição Federal; art. 145 do Decreto 93.872/1986; art. 56 da Portaria Interministerial MPOG/MF/CGU 127/2008; art. 63 da Lei 4.320/1964.
Cofre para recolhimento: Instituto Nacional de Colonização e Reforma Agrária (Incra) .
Conduta: deixar de comprovar a boa e regular aplicação dos recursos recebidos por meio do Convênio 65.885/2010 (Siafi/Siconv 738845/2010) , em razão de sua utilização em despesa sem que tenham sido discriminados os serviços prestados.
Nexo de causalidade: a utilização dos recursos do Convênio 65.885/2010 (Siafi/Siconv 738845/2010) em despesa sem que tenham sido discriminados os serviços prestados resultou em dano ao Erário pelo valor repassado de R$ 35.300,00.
Culpabilidade: não há excludentes de ilicitude, de culpabilidade e de punibilidade; é razoável supor que o responsável tinha consciência da ilicitude de sua conduta; era exigível conduta diversa da praticada, qual seja, discriminar, na documentação comprobatória das despesas, os serviços prestados.
c) realizar a citação do Município de Nova Esperança do Piriá/PA (CNPJ 84.263.862/0001-05) , com fundamento nos arts. 10, § 1º, e 12, incisos I e II, da Lei 8.443/1992 c/c o art. 202, incisos I e II, do RI/TCU, para que, no prazo de quinze dias, apresente alegações de defesa e/ou recolha aos cofres do Instituto Nacional de Colonização e Reforma Agrária (Incra) , as quantias abaixo indicadas, atualizadas monetariamente a partir das respectivas datas até o efetivo recolhimento, abatendo-se na oportunidade a quantia eventualmente ressarcida, na forma da legislação em vigor, em decorrência das irregularidades descritas abaixo:
	TC Processo 008.440/2018-2
Quantificação do débito
	Valor original (R$) 
	Data da ocorrência
	Débito/crédito

	1.054,79
	31/12/2012
	Débito

Valor total do débito atualizado até 27/1/2020: R$.
Irregularidade: não comprovação da boa e regular aplicação dos recursos recebidos por força do Convênio 770833, em razão da falta de devolução do saldo dos recursos do convênio. 
Dispositivos violados: parágrafo único do art. 70 da Constituição Federal; art. 145 do Decreto 93.872/1986; art. 56 da Portaria Interministerial MPOG/MF/CGU 127/2008; art. 80 da Portaria Interministerial 507/2011 - MPOG/MF/CGU e cláusula décima primeira do convênio.
Cofre para recolhimento: Instituto Nacional de Colonização e Reforma Agrária (Incra) .
Conduta: deixar de proceder à devolução do saldo dos recursos do Convênio 770833.
Nexo de causalidade: a falta de devolução do saldo dos recursos do Convênio 770833 resultou em dano ao Erário pelo valor repassado de R$ 1.054,79.
Culpabilidade: não há excludentes de ilicitude, de culpabilidade e de punibilidade; é razoável supor que o responsável tinha consciência da ilicitude de sua conduta; era exigível conduta diversa da praticada, qual seja, proceder à devolução do saldo dos recursos do convênio.
	TC Processo 008.445/2018-4
Quantificação do débito
	Valor original (R$) 
	Data da ocorrência
	Débito/crédito

	3.636,32
	5/10/2012
	Débito

	25,69
	26/12/2012
	Débito

Valor total do débito atualizado até 27/1/2020: R$
Irregularidade: não comprovação da boa e regular aplicação dos recursos recebidos por força do Convênio 756552/2011, em razão da falta de comprovação do depósito da contrapartida e da falta de devolução do saldo dos recursos do convênio. 
Dispositivos violados: parágrafo único do art. 70 da Constituição Federal; art. 145 do Decreto 93.872/1986; art. 56 da Portaria Interministerial MPOG/MF/CGU 127/2008; art. 61 da Portaria Interministerial MPOG/MF/CGU 127/2008; art. 20 da Portaria Interministerial MPOG/MF/CGU 127/2008; cláusula oitava do termo de convênio.
Cofre para recolhimento: Instituto Nacional de Colonização e Reforma Agrária (Incra) .
Conduta: deixar de depositar os recursos da contrapartida relativos ao Convênio 756552/2011 e deixar de proceder à devolução do saldo dos recursos do referido convênio. 
Nexo de causalidade: a falta de depósito dos recursos da contrapartida relativa ao Convênio 756552/2011 e a falta de devolução do saldo dos recursos do referido convênio resultou em dano ao Erário pelo valor repassado de R$ 3.662,01.
Culpabilidade: não há excludentes de ilicitude, de culpabilidade e de punibilidade; é razoável supor que o ente tinha consciência da ilicitude de sua conduta; era exigível conduta diversa da praticada, qual seja, depositar os recursos da contrapartida e proceder à devolução do saldo dos recursos do convênio.
	TC Processo 008.470/2018-9
Quantificação do débito
	Valor original (R$) 
	Data da ocorrência
	Débito/crédito

	10.099,69
	2/10/2012
	Débito

	255,34
	31/12/2012
	Débito

Valor total do débito atualizado até 27/1/2020: R$ 
Irregularidade: não comprovação da boa e regular aplicação dos recursos recebidos por força do Convênio Siafi/Siconv 756553/2011, em razão da realização da falta de comprovação do depósito da contrapartida e da falta de devolução do saldo dos recursos do convênio.
Dispositivos violados: parágrafo único do art. 70 da Constituição Federal; art. 145 do Decreto 93.872/1986; art. 56 da Portaria Interministerial MPOG/MF/CGU 127/2008; art. 61 da Portaria Interministerial MPOG/MF/CGU 127/2008; art. 20 da Portaria Interministerial MPOG/MF/CGU 127/2008; cláusula oitava do termo de convênio.
Cofre para recolhimento: Instituto Nacional de Colonização e Reforma Agrária (Incra) .
Conduta: deixar de depositar os recursos da contrapartida relativos ao Convênio Siafi/Siconv 756553/2011 e deixar de proceder à devolução do saldo dos recursos do referido convênio.
Nexo de causalidade: a falta de depósito dos recursos da contrapartida relativa ao Convênio Siafi/Siconv 756553/2011 e a falta de devolução do saldo dos recursos do referido convênio resultou em dano ao Erário pelo valor repassado de R$ 10.355,03.
Culpabilidade: não há excludentes de ilicitude, de culpabilidade e de punibilidade; é razoável supor que o responsável tinha consciência da ilicitude de sua conduta; era exigível conduta diversa da praticada, qual seja, depositar os recursos da contrapartida e proceder à devolução do saldo dos recursos do convênio.
d) ouvir o Sr. Antonio Nilton de Albuquerque (CPF XXX.171.978-XX) , prefeito Municipal de Nova Esperança do Piriá/PA, no período de 1/1/2009 a 31/12/2012, em audiência, com fundamento nos arts. 10, § 1º, e 12, incisos I e III, da Lei 8.443/1992 c/c o art. 202, incisos I e III, do RI/TCU, para que, no prazo de quinze dias, apresente razões de justificativa quanto à irregularidade descrita abaixo:
	TC Processo 008.440/2018-2
Irregularidade: não comprovação da boa e regular aplicação dos recursos recebidos por força do Convênio 770833 em razão da realização de pagamento ao Sr. Francisco das Chagas Silva, de R$ 10.000,00, com recursos recebidos por meio do Convênio 770833 sem que tenha sido firmado contrato para prestação de serviços objeto do convênio.
Conduta: realizar pagamento ao Sr. Francisco das Chagas Silva com recursos recebidos por meio do Convênio 770833 sem que tenha sido firmado contrato para prestação de serviços objeto do convênio.
Dispositivos violados: parágrafo único do art. 70 da Constituição Federal; art. 145 do Decreto 93.872/1986; art. 56 da Portaria Interministerial MPOG/MF/CGU 127/2008; § 2º do art. 64 da Portaria Interministerial 507/2011 - MPOG/MF/CGU.
	TC Processo 008.470/2018-9
Irregularidade: não comprovação da boa e regular aplicação dos recursos recebidos por força do Convênio Siafi/Siconv 756553/2011, em razão da realização de pagamento ao Sr. Francisco das Chagas Silva, de R$ 7.500,00, sem que tenha sido firmado contrato para prestação de serviços objeto do convênio.
Conduta: realizar pagamento ao Sr. Francisco das Chagas Silva com recursos recebidos por meio do Siafi/Siconv 756553/2011 sem que tenha sido firmado contrato para prestação de serviços objeto do convênio.
Dispositivos violados: parágrafo único do art. 70 da Constituição Federal; art. 145 do Decreto 93.872/1986; art. 56 da Portaria Interministerial MPOG/MF/CGU 127/2008; § 2º do art. 50 da Portaria Interministerial MPOG/MF/CGU 127/2008.
21.	Em cumprimento ao Despacho do Relator, foi efetuada a citação dos responsáveis, nos moldes adiante:
	Ofício
	Data do ofício
	Data de Recebimento do Ofício
	Destinatário
	Nome do Recebedor do Ofício
	Observação
	Fim do Prazo para defesa

	Ofício 9410/2020-TCU/Seproc (peça 30) 
	13/3/2020
	21/5/2020 (AR de peça 31) 
	Antonio Nilton de Albuquerque
	Ilegível
	Ofício recebido no endereço do responsável, conforme pesquisa de endereço no Sistema da Receita Federal (peça 27) 
	4/6/2020

	Ofício 9411/2020-TCU/Seproc (peça 29) 
	13/3/2020
	21/5/2020 (AR de peça 32) 
	Município de Nova Esperança do Piriá/PA
	Ilegível
	Ofício recebido no endereço da prefeitura do Município de Nova Esperança do Piriá/PA, conforme pesquisa de endereço no Sistema da Receita Federal (peça 28) 
	4/6/2020

22.	Os responsáveis solicitaram e obtiveram prorrogação de prazo (peças 34 a 38) .
23.	Transcorrido o prazo regimental, os responsáveis permaneceram silentes, devendo ser considerados revéis, nos termos do art. 12, §3º, da Lei 8.443/1992.
EXAME TÉCNICO
Da validade das notificações:
24.	Preliminarmente, cumpre tecer breves considerações sobre a forma como são realizadas as comunicações processuais no TCU. A esse respeito, destacam-se o art. 179, do Regimento Interno do TCU (Resolução 155, de 4/12/2002) e o art. 4º, inciso III, § 1º, da Resolução TCU 170, de 30 de junho de 2004, in verbis:
Art. 179. A citação, a audiência ou a notificação, bem como a comunicação de diligência, farse-ão:
I - mediante ciência da parte, efetivada por servidor designado, por meio eletrônico, fac-símile, telegrama ou qualquer outra forma, desde que fique confirmada inequivocamente a entrega da comunicação ao destinatário;
II - mediante carta registrada, com aviso de recebimento que comprove a entrega no endereço do destinatário;
III - por edital publicado no Diário Oficial da União, quando o seu destinatário não for localizado
 (...) 
Art. 3º As comunicações serão dirigidas ao responsável, ou ao interessado, ou ao dirigente de órgão ou entidade, ou ao representante legal ou ao procurador constituído nos autos, com poderes expressos no mandato para esse fim, por meio de:
I - correio eletrônico, fac-símile ou telegrama;
II - servidor designado;
III - carta registrada, com aviso de recebimento;
IV - edital publicado no Diário Oficial da União, quando o seu destinatário não for localizado, nas hipóteses em que seja necessário o exercício de defesa.
Art. 4º. Consideram-se entregues as comunicações:
I - efetivadas conforme disposto nos incisos I e II do artigo anterior, mediante confirmação da ciência do destinatário;
II - realizadas na forma prevista no inciso III do artigo anterior, com o retorno do aviso de recebimento, entregue comprovadamente no endereço do destinatário;
III - na data de publicação do edital no Diário Oficial da União, quando realizadas na forma prevista no inciso IV do artigo anterior.
§ 1º O endereço do destinatário deverá ser previamente confirmado mediante consulta aos sistemas disponíveis ao Tribunal ou a outros meios de informação, a qual deverá ser juntada ao respectivo processo.
 (...) 
25.	Bem se vê, portanto, que a validade da citação via postal não depende de que o aviso de recebimento seja assinado pelo próprio destinatário da comunicação, o que dispensa, no caso em tela, a entrega do AR em 'mãos próprias'. A exigência da norma é no sentido de o Tribunal verificar se a correspondência foi entregue no endereço correto, residindo aqui a necessidade de certeza inequívoca. 
26.	Não é outra a orientação da jurisprudência do TCU, conforme se verifica dos julgados a seguir transcritos:
São válidas as comunicações processuais entregues, mediante carta registrada, no endereço correto do responsável, não havendo necessidade de que o recebimento seja feito por ele próprio (Acórdão 3648/2013-TCU-Segunda Câmara, Relator Ministro JOSÉ JORGE) ;
É prescindível a entrega pessoal das comunicações pelo TCU, razão pela qual não há necessidade de que o aviso de recebimento seja assinado pelo próprio destinatário. Entregandose a correspondência no endereço correto do destinatário, presume-se o recebimento da citação. (Acórdão 1019/2008-TCU-Plenário, Relator Ministro BENJAMIN ZYMLER) ;
As comunicações do TCU, inclusive as citações, deverão ser realizadas mediante Aviso de Recebimento - AR, via Empresa Brasileira de Correios e Telégrafos, bastando para sua validade que se demonstre que a correspondência foi entregue no endereço correto. (Acórdão 1526/2007-TCU-Plenário, Relator Ministro AROLDO CEDRAZ) .
27.	A validade do critério de comunicação processual do TCU foi referendada pelo Supremo Tribunal Federal, nos termos do julgamento do MS-AgR 25.816/DF, por meio do qual se afirmou a desnecessidade da ciência pessoal do interessado, entendendo-se suficiente a comprovação da entrega do 'AR' no endereço do destinatário:
Ementa: agravo regimental. Mandado de segurança. Desnecessidade de intimação pessoal das decisões do tribunal de contas da união. art. 179 do regimento interno do TCU. Intimação do ato impugnado por carta registrada, iniciado o prazo do art. 18 da lei nº 1.533/51 da data constante do aviso de recebimento. Decadência reconhecida. Agravo improvido.
O envio de carta registrada com aviso de recebimento está expressamente enumerado entre os meios de comunicação de que dispõe o Tribunal de Contas da União para proceder às suas intimações.
O inciso II do art. 179 do Regimento Interno do TCU é claro ao exigir apenas a comprovação da entrega no endereço do destinatário, bastando o aviso de recebimento simples.
Da revelia do Município de Nova Esperança do Piriá/PA e de Antonio Nilton de Albuquerque
28.	No presente caso, as citações/audiências dos responsáveis foram efetivadas em endereços provenientes da base de CPFs da Receita Federal, em sistema custodiado pelo TCU (peças 27-28) . A entrega dos ofícios nos endereços ficou comprovada (peças 31-32) . Foram apresentadas pelos responsáveis prorrogação de prazo (peça 34) . Portanto, as citações/audiências foram válidas.
29.	Nos processos do TCU, a revelia não leva à presunção de que seriam verdadeiras todas as imputações levantadas contra os responsáveis, diferentemente do que ocorre no processo civil, em que a revelia do réu opera a presunção da verdade dos fatos narrados pelo autor (Acórdão 1009/2018-TCU-Plenário, Relator: BRUNO DANTAS; 2369/2013 - TCU - Plenário, Relator: BENJAMIN ZYMLER e 2449/2013 - TCU - Plenário, Relator: BENJAMIN ZYMLER) . Dessa forma, a avaliação da responsabilidade do agente não pode prescindir da prova existente no processo ou para ele carreada. 
30.	Ao não apresentarem suas defesas, os responsáveis deixaram de produzir prova da regular aplicação dos recursos sob suas responsabilidades, em afronta às normas que impõem aos gestores públicos a obrigação legal de, sempre que demandados pelos órgãos de controle, apresentar os documentos que demonstrem a correta utilização das verbas públicas, a exemplo do contido no art. 93 do Decreto-Lei 200/1967: 'Quem quer que utilize dinheiros públicos terá de justificar seu bom e regular emprego na conformidade das leis, regulamentos e normas emanadas das autoridades administrativas competentes.' 
31.	Mesmo as alegações de defesa/razões de justificativa não sendo apresentadas, considerando o princípio da verdade real que rege esta Corte, procurou-se buscar, em manifestações dos responsáveis na fase interna desta Tomada de Contas Especial, se havia algum argumento que pudesse ser aproveitado a favor deles. 
32.	No entanto, os responsáveis não se manifestaram na fase interna, não havendo, assim, nenhum argumento que possa vir a ser analisado e posteriormente servir para afastar as irregularidades apontadas.
33.	Cumpre informar que no pedido de prorrogação de prazo (peça 34) foram feitas considerações em relação às irregularidades constatadas, abaixo elencadas:
TC Processo 008.440/2018-2 (Convênio 770833/2012) 
Devolução de saldo bancário, no valor de R$ 1.054,79, em 31/12/2012: já providenciada a devolução junto ao Banco do Brasil.
TC Processo 008.445/2018-4 (Convênio 756552/2011) 
Devolução de saldo bancário, no valor de R$ 25,69, em 26/12/2012: já providenciada a devolução junto ao Banco do Brasil.
Depósito da contrapartida, no valor de R$ 3.636,32, em 5/10/2012: o valor deverá ser efetivado pelo Município, de acordo com o Acórdão 638/2018.
TC Processo 008.470/2018-9 (Convênio 756553/2011) 
Devolução de saldo bancário, no valor de R$ 255,34, em 31/12/2012: já providenciada a devolução junto ao Banco do Brasil.
Depósito da contrapartida, no valor de R$ 10.099,69, em 2/10/2012: o valor deverá ser efetivado pelo Município, de acordo com o Acórdão 638/2018.
34.	As informações não são suficientes para afastar as irregularidades constatadas, pois não houve comprovação do depósito da contrapartida e da devolução do saldo dos recursos do convênio.
35.	Dessa forma, os responsáveis devem ser considerados revéis, nos termos do art. 12, §3º, da Lei 8.443/1992.
36.	Em se tratando de processo em que o Sr. Antonio Nilton de Albuquerque não se manifestou acerca das irregularidades imputadas, não há elementos para que se possa efetivamente aferir e reconhecer a ocorrência de boa-fé na conduta do responsável, o que poderia levar este Tribunal, desde logo, proferir o julgamento de mérito pela irregularidade das contas, conforme os termos dos §§ 2º e 6º do art. 202 do Regimento Interno do TCU. (Acórdão 2064/2011-TCU-Primeira Câmara (relator: Ubiratan Aguiar) , 6.182/2011-TCU-1ª Câmara (relator: Weber de Oliveira) , 4.072/2010-TCU-1ª Câmara (Relator: Valmir Campelo) , 1.189/2009-TCU-1ª Câmara (Relator: Marcos Bemquerer) , 731/2008-TCU-Plenário (Relator: Aroldo Cedraz) .
37.	Todavia, de acordo com a consolidada jurisprudência deste Tribunal, a exemplo dos Acórdão 1179/2011-TCU-Primeira Câmara (Relator Valmir Campelo) , 5.118/2014-1ª Câmara (relator Bruno Dantas) , 6.361/2013-1ª Câmara (Relator Valmir Campelo) , e 1.449/2013-2ª Câmara (relator Aroldo Cedraz) , e tendo em vista a presunção de boa-fé de que goza a pessoa jurídica de direito público, deve-se, previamente ao julgamento das contas do município, fixar novo e improrrogável prazo para que o referido ente recolha a importância devida ao Tesouro Nacional, acrescida de atualização monetária, na forma do disposto no artigo 202, § 3º, do Regimento Interno do TCU.
Prescrição da Pretensão Punitiva
38.	Vale ressaltar que a pretensão punitiva do TCU, conforme Acórdão 1441/2016-TCU-Plenário, Relator: Benjamin Zymler, que uniformizou a jurisprudência acerca dessa questão, subordina-se ao prazo geral de prescrição indicado no art. 205 do Código Civil, que é de dez anos, contado da data de ocorrência da irregularidade sancionada, nos termos do art. 189 do Código Civil, sendo este prazo interrompido pelo ato que ordenar a citação, a audiência ou a oitiva da responsável.
39.	No caso em exame, não ocorreu a prescrição em relação ao Sr. Antonio Nilton de Albuquerque, uma vez que as irregularidades sancionadas ocorreram em 11/10/2011 (data de quitação da folha de pagamento do convênio, no valor de R$ 35.000,00 - peça 14, p. 1) , em 31/12/2012 (data da transferência do valor de R$ 10.000,00 para o Sr. Francisco das Chagas da Silva Vasques - peça 50, p. 26, do TC Processo 008.440/2018-2) e em 31/12/2012 (data de transferência do valor de R$ 7.500,00 da conta do convênio para a conta de titularidade do Sr. Francisco das Chagas da Silva Vasques - peça 49 do TC Processo 008.470/2018-9) , e o ato de ordenação da citação e das audiências ocorreram em 31/3/2020 (peça 30) .
40.	Também não ocorreu a prescrição em relação ao Município de Nova Esperança do Piriá/PA, uma vez as irregularidades sancionadas ocorreram a partir de 2/10/2012, data do efetivo crédito da última ordem bancária (peça 15 do TC Processo 008.470/2018-9) e em que deveria ter havido depósito da contrapartida na conta do convênio, no valor de R$ 10.099,00, e o ato de ordenação da citação ocorreu em 31/3/2020 (peça 29) .
CONCLUSÃO
41.	Em face da análise promovida na seção 'Exame Técnico', verifica-se que os responsáveis não lograram comprovar a boa e regular aplicação dos recursos.
42.	Instados a se manifestarem, os responsáveis optaram pelo silêncio, configurando a revelia, nos termos do §3º, do art. 12, da Lei 8.443/1992.
43.	Tendo em vista que não constam dos autos elementos que permitam reconhecer a boa-fé do Antonio Nilton de Albuquerque ou a ocorrência de outras excludentes de culpabilidade, sugere-se que as suas contas sejam julgadas irregulares, nos termos do art. 202, § 6º, do Regimento Interno do TCU, com a imputação do débito atualizado monetariamente e acrescido de juros de mora, nos termos do art. 202, §1º do Regimento Interno do TCU, descontado o valor eventualmente recolhido, com a aplicação da multa prevista no art. 57 da Lei 8.443/1992.
44.	Embora o Município de Nova Esperança do Piriá/PA tenha sido considerado revel, deve-se, previamente ao julgamento das contas, fixar novo e improrrogável prazo para que o referido ente recolha a importância devida aos cofres do Instituto Nacional de Colonização e Reforma Agrária, acrescida de atualização monetária, na forma do disposto no artigo 202, § 3º, do Regimento Interno do TCU.
PROPOSTA DE ENCAMINHAMENTO
45.	Diante do exposto, submetemos os autos à consideração superior, propondo ao Tribunal:
considerar revéis o Município de Nova Esperança do Piriá/PA (CNPJ 84.263.862/0001-05) e o Sr. Antonio Nilton de Albuquerque (CPF 009.171.97801) , prefeito do Município de Nova Esperança do Piriá/PA, na gestão 20092012, para todos os efeitos, dando-se prosseguimento ao processo, com fulcro no art. 12, § 3º, da Lei 8.443/1992; 
fixar, com fundamento nos art. 12, § 1º e 2º, da Lei 8.443/1992, novo e improrrogável prazo de quinze dias para que o Município de Nova Esperança do Piriá/PA comprove, perante este Tribunal, o recolhimento aos cofres do Instituto Nacional de Colonização e Reforma Agrária das importâncias a seguir especificadas, atualizadas monetariamente, calculadas a partir das datas discriminadas até a data da efetiva quitação do débito:
	
	TC Processo 008.440/2018-2
Quantificação do débito
	Valor original (R$) 
	Data da ocorrência
	Débito/crédito

	1.054,79
	31/12/2012
	Débito

	TC Processo 008.445/2018-4
Quantificação do débito
	Valor original (R$) 
	Data da ocorrência
	Débito/crédito

	3.636,32
	5/10/2012
	Débito

	25,69
	26/12/2012
	Débito

	TC Processo 008.470/2018-9
Quantificação do débito
	Valor original (R$) 
	Data da ocorrência
	Débito/crédito

	10.099,69
	2/10/2012
	Débito

	255,34
	31/12/2012
	Débito

Valor total do débito atualizado até 18/9/2020: R$ 22.839,22. 
dar ciência ao Município de Nova Esperança do Piriá/PA de que o recolhimento tempestivo da quantia acima indicada, atualizada monetariamente, sanará o processo e resultará na regularidade com ressalva de suas contas. Por outro lado, a ausência dessa liquidação tempestiva levará à irregularidade das contas, com imputação de débito, a ser atualizado monetariamente e acrescido de juros moratórios;
autorizar também, desde logo, se requerido pelo Município de Nova Esperança do Piriá/PA, com fundamento no art. 26 da Lei 8.443, de 1992, c/c o art. 217, §§ 1º e 2º do Regimento Interno do TCU, o parcelamento da dívida em até 36 parcelas, incidindo, sobre cada parcela a correção monetária, fixando-lhe o prazo de quinze dias, a contar do recebimento da notificação, para comprovar, perante o Tribunal, o recolhimento da primeira parcela, e de trinta dias, a contar da parcela anterior, para comprovar os recolhimentos das demais parcelas, alertando o responsável de que a falta de comprovação do recolhimento de qualquer parcela importará o vencimento antecipado do saldo devedor, nos termos do § 2º do art. 217 do Regimento Interno deste Tribunal.'.
2.		Adiante o Parecer do MP/TCU (peça 45) :
	"Trata-se de tomada de contas especial (TCE) instaurada pela Superintendência Regional do Instituto Nacional de Colonização e Reforma Agrária (Incra) no Pará, em desfavor do Sr. Antonio Nilton de Albuquerque, ex-Prefeito Municipal de Nova Esperança do Piriá/PA, gestão 2009-2012, em razão da impugnação total das despesas do Convênio CRT/PA 65.885/2010 - Siafi/Siconv 738845/2010 (Peça 2, p. 48-60) , firmado entre a Superintendência Regional do Incra no Pará e a Prefeitura Municipal de Nova Esperança do Piriá/PA, e que tinha por objeto a execução de obras de construção/complementação de 15,00 km de estradas vicinais, em área do Projeto de Assentamento Cidapar 2ª parte, no Município de Nova Esperança do Piriá, no Estado do Pará, conforme Plano de Trabalho (peça 2, p. 20-30) , em razão da não aprovação da prestação de contas. 
2.	Tendo em vista a revelia dos responsáveis e inexistindo nos autos elementos que permitam concluir pela ocorrência de boa-fé ou de outros excludentes de culpabilidade em suas condutas, este membro do Ministério Público de Contas manifesta-se de acordo com o encaminhamento sugerido pela unidade técnica, no sentido de, antes do julgamento das presentes contas, conceder com fundamento nos art. 12, § 1º e 2º, da Lei 8.443/1992, novo e improrrogável prazo de quinze dias para que o Município de Nova Esperança do Piriá/PA comprove, perante este Tribunal, o recolhimento aos cofres do Instituto Nacional de Colonização e Reforma Agrária das importâncias devidas, atualizadas monetariamente, calculadas a partir das datas discriminadas até a data da efetiva quitação do débito".
	É o relatório.

Bruno Marcello Fonseca de Assunção (19340/OAB-PA) e outros, representando Antonio Nilton de Albuquerque.

Procurador Sergio Ricardo Costa Caribé.

TOMADA DE CONTAS ESPECIAL. CONVÊNIOS. RECUPERAÇÃO DE ESTRADAS VICINAIS. CITAÇÃO. REVELIA. FIXAÇÃO DE NOVO E IMPRORROGÁVEL PRAZO.

TOMADA DE CONTAS ESPECIAL (TCE)

Secretaria de Controle Externo de Tomada de Contas Especial (SecexTCE).

Em exame Tomada de Contas Especial instaurada pela Superintendência Regional do Instituto Nacional de Colonização e Reforma Agrária (Incra) no Pará, em desfavor do Sr. Antonio Nilton de Albuquerque, ex-prefeito do Município de Nova Esperança do Piriá/PA, gestão 2009-2012, em razão da impugnação total das despesas do Convênio CRT/PA 65.885/2010 - Siafi/Siconv 738845/2010, que tinha por objeto a execução de obras de construção/complementação de 15,00 km de estradas vicinais, em área do Projeto de Assentamento Cidapar 2ª parte, naquele município.
O Convênio foi firmado no valor de R$ 622.714,41, sendo R$ 610.260,12 à conta do concedente e teve vigência entre 25/6/2010 e 24/6/2011, sendo que os recursos foram liberados por meio de quatro ordens bancárias, entre julho de 2011 e junho de 2012. 
A execução do objeto chegou a ser fiscalizada pelo ente repassador, em 20/12/2011, por meio da qual teria se atestado sua execução integral. Inobstante, posteriormente, foram identificadas pendências na documentação inerente ao objeto pactuado, as quais foram objeto de notificação ao responsável. 
Diante do não saneamento das irregularidades, instaurou-se a presente tomada de contas especial, em relação à integralidade dos recursos repassados, imputando-se inicialmente a responsabilidade ao Sr. Antonio Nilton de Albuquerque e ao Município de Nova Esperança do Piriá/PA. 
Desde logo adianto que foram apensados aos presentes autos os TCs Processo 008.440/2018-2, Processo 008.445/2018-4 e Processo 008.470/2018-9, consoante Despachos por mim expedidos, todos versando sobre tomadas de contas especiais que têm por objeto convênios celebrados com o referido município. 
O TC Processo 008.440/2018-2 cuida de o Convênio 770833/2012, firmado ao valor de R$ 2.068.780,31, sendo R$ 1.986.029,10 à conta do concedente, com vigência entre 3/7/2012 e 3/7/2013, que teve por objeto execução de obras de construção/complementação de 39,00 km de estradas vicinais, em área do Projeto de Assentamento Cidapar 2ª parte, naquele município. 
Por sua vez, o TC Processo 008.445/2018-4 diz respeito ao Convênio 756552/2011, firmado ao valor de R$ 181.815,82, sendo R$ 178.179,50 à conta do concedente, com vigência entre 2/1/2012 e 27/12/2012, que teve por objeto obras de recuperação de 3,2 km de estradas vicinais, localizados no Projeto de Assentamento Cidapar II.
O TC Processo 008.470/2018-9, a seu turno, trata do Convênio 756553/2011, firmado em 29/12/2011, ao valor de R$ 504.984,61, sendo R$ 494.884,92 à conta do concedente, com vigência inicial de 360 dias corridos, contados da publicação do extrato do Termo no Diário Oficial da União, que ocorreu em de 2/1/2012, tendo por objeto obras de construção/complementação de 12,20 km de estradas vicinais, em área do Projeto de Assentamento Arapuã-Simeira.
Retornando ao exame das contas do Convênio 738845/2010, destaco que, após análise preliminar dos elementos que compõem os autos e ante a existência de documentos no Siconv inseridos após a emissão do relatório de TCE, a Secex-TCE realizou, em cumprimento ao Despacho de peça 10, diligência ao Incra, solicitando a elaboração de novo relatório técnico-financeiro, indicando-se as despesas indevidas realizadas à conta dos recursos conveniais e a existência ou não de depósito da contrapartida, bem como o encaminhamento da documentação comprobatória.
Lembro que havia, no Siconv, inclusive a informação de que teria havido "comprovação da execução física em 100%", contrariando a conclusão do relatório da TCE constante dos autos, emitido pelo próprio Incra.
O novo exame realizado pelo Incra (peça 13) , após cotejado pela unidade técnica (peça 16) , resultou na conclusão de que havia pagamento de apenas R$ 35.000,00 sem o correspondente nexo de causalidade comprovado, além do não recolhimento aos cofres do Tesouro da quantia remanescente (R$ 1.228,34, à data de 7/12/2018) . Tomando-se por base tais constatações, o débito atribuído ao responsável seria reduzido para patamar inferior àquele fixado pela IN/TCU 71/2012 (R$ 100.000,00) .
Na sequência, a unidade técnica identificou a existência de outras tomadas de contas especiais em face do mesmo responsável, o que poderia atrair a incidência do disposto no art. 6º, §1º, da referida Instrução Normativa, que determina a soma dos débitos do mesmo responsável para fins de comparação com a alçada mínima (peça 19) . Assim, por meio do Despacho de peça 22, o feito ficou sobrestado até que fossem realizados exames preliminares dos TCs 000.603/2018-0 e Processo 032.656/2017-3, ambos sob minha relatoria.  
Após levantamento do sobrestamento autorizado por meio do Despacho de peça 26, a unidade técnica promoveu a citação do Sr. Antonio Nilton de Albuquerque e do Município de Nova Esperança do Piriá/PA, bem como a audiência daquele responsável. 
No que se refere ao então prefeito, a conduta que lhe é atribuída diz respeito à utilização de recursos em despesa sem que tenham sido discriminados os serviços prestados relativos ao Convênio 65.885/2010 (Siafi/Siconv 738845/2010) - R$ 35.000,00, em valores históricos. 
Em relação aos processos apensados, foi promovida a citação do Município, em virtude da falta de comprovação do depósito da contrapartida e/ou da falta de devolução do saldo dos recursos do Convênio 770833 (R$ 1.054,79) , Convênio 756552 (R$ 3.662,01) , Convênio 756553 (R$ 10.355,03, todos em valores históricos) , bem como a audiência do Sr. Antonio Nilton de Albuquerque, em razão da realização de "pagamento ao Sr. Francisco das Chagas Silva (..) sem que tenha sido firmado contrato para prestação de serviços objeto do convênio", consoante constado pelo ente repassador em relação aos Convênios 770833 e 756553.
Em sua derradeira instrução, a unidade técnica propõe (peças 42-44) - com a chancela do Parquet especializado (peça 45) -, antes do julgamento de mérito das presentes contas, conceder com fundamento nos art. 12, § 1º e 2º, da Lei 8.443/1992, novo e improrrogável prazo de quinze dias para que o Município de Nova Esperança do Piriá/PA comprove, perante este Tribunal, o recolhimento aos cofres do Instituto Nacional de Colonização e Reforma Agrária das importâncias devidas, atualizadas monetariamente.
Acolho a referida proposta, incorporando a respectiva análise às minhas razões de decidir.
Observo que, embora regularmente citados (peças 27-32) , os responsáveis permaneceram silentes, devendo ser considerados revéis, nos termos do art. 12, §3º, da Lei 8.443/1992. Registre-se, inclusive, a solicitação e o deferimento de pedidos de prorrogação de prazo formulados pelos responsáveis (peças 34-38) .
Nestes termos, inexistem elementos nos autos capazes de afastar os indícios de dano ao erário que pairam sobre os recursos em questão. 
Em relação ao município, a ausência de contrapartida e a ausência de devolução do saldo dos recursos foram verificadas a partir do exame dos extratos da conta específica e da análise do ente repassador em relação ao Convênio 756553 (TC Processo 008.470/2018-9, peça 26 e peça 48, p. 5 e 19) , Convênio 770833 (TC Processo 008.440/2018-2, peça 50, p. 10 e peça 51, p. 7) e Convênio 756552 (TC Processo 008.445/2018-4, peça 49, p. 8, 11 e 19 e peça 50, p. 5) , perfazendo a monta total de R$ 15.071,83, em valores históricos. 
Entretanto, tendo em vista a presunção de boa-fé de que goza a pessoa jurídica de direito público, deve-se, previamente ao julgamento das contas do município, fixar novo e improrrogável prazo para que o referido ente recolha a importância devida aos cofres do Incra, acrescida de atualização monetária, na forma do disposto no artigo 202, § 3º, do Regimento Interno do TCU.
	Ante o exposto, manifesto-me por que o Tribunal aprove o acórdão que ora submeto à deliberação deste Colegiado.
TCU, Sala das Sessões Ministro Luciano Brandão Alves de Souza, em 9 de fevereiro de 2021.
AUGUSTO SHERMAN CAVALCANTI 
Relator